臺灣屏東地方法院民事判決　　　　　　　 94年度訴字第184號
原　　　告　戊○○
被　　　告　屏東縣潮州鎮公所
法定代理人　甲○○
訴訟代理人　柳聰賢律師
複　代理人　丙○○
上列當事人間請求損害賠償事件，本院於民國94年11月30日言詞
辯論終結，判決如下：
    主      文
被告應給付原告新臺幣壹萬零貳佰零貳元，及自民國九十四年六
月七日起至清償日止，按年利率百分之五計算之利息。
原告其餘之訴駁回。
訴訟費用由被告負擔百分之三十，餘由原告負擔。
本判決第一項得假執行，但被告如於執行標的物拍定、變賣前，
以新臺幣壹萬零貳佰零貳元為原告預供擔保，得免為假執行。
    事實及理由
一、按訴狀送達後，原告不得將原訴變更或追加他訴。但擴張或
    減縮應受判決事項之聲明者，不在此限，民事訴訟法第255
    條第1 項第3 款定有明文。查本件原告起訴請求「被告應給
    付原告新臺幣（下同）904,800 元，及自民國93年11月1 日
    起至清償日止，按年利率5 ％計算之利息」，嗣就上開利息
    之請求期間減縮自起訴狀繕本送達翌日即94年6 月7 日起算
    至清償日止，核並未變更訴訟標的，而僅係部分減縮應受判
    決事項之聲明，與上揭規定相符，應予准許，合先敘明。
二、原告起訴主張：原告於93年4 月2 日與被告訂立公共造產光
    春農場（土池）養殖場委託經營管理合約（下稱系爭契約）
    ，受託經營管理光春農場中約二甲土地之養殖魚池4 池，期
    間自訂約日起至98年4 月1 日止，共計5 年，每年不論盈虧
    ，應固定給付被告18 1,800元。原告於訂約後即著手整地並
    飼養鰻魚，詎93年10月中旬，經隔鄰即從事養殖蝦業之訴外
    人蔡金輝告知原告，表示原告飼養之鰻魚部分出現在其蝦池
    內，原告即緊急僱工將其中一池之鰻魚移池且將池水抽乾後
    ，赫然發現該養殖池地底凹陷一個大洞，洞底為一條暗排水
    溝可與他人魚池相通。原告立即告知被告，並會同被告所屬
    光春農場管理人及相關承辦人員到場查看，嗣並先僱工將該
    養殖池內之暗溝挖除、重新填土整地以供繼續養殖之用。原
    告受被告委託經營，被告理應交付原告一合於使用之養殖魚
    池，而非交付一池底有凹洞及暗溝之有瑕疵養殖池，致原告
    因此受有(一)花費10,000元僱用怪手挖除暗溝整地；(二)僱工將
    該池鰻苗移池並抽乾池水花費13,000元；(三)鰻魚經該暗溝流
    失損失鰻魚約一萬尾，其價值計400,000 元；(四)該段期間無
    法養殖之租金損失181,800 元；(五)營業損失及精神損失請求
    30 0,000元，上開損失合計904,800 元。為此提起本訴，並
    聲明：被告應給付原告904,800 元及自94年6 月7 日起至清
    償日止，按年利率5 ％計算之利息。
三、被告則以：依系爭契約第3 條、第6 條及第10條約定，原告
    每年應給付被告固定之金額，不得以天然災害、歉收等情事
    拖延繳納或減免之議；且從事養殖工作所需苗、人工、工具
    均應自行置備，對於養殖場之各項設備原告應負維修及修換
    之責；又受委託經營管理期間水電、防盜及任何天災地變情
    事之損失，概由原告自理，不得向被告請求任何賠償。本件
    原告承租範圍以往即曾出租他人，且原告於訂約後曾進行整
    地及先行放水試養，至93年10月中旬已占有使用該養殖池約
    半年時間，均從未曾發現任何問題，又該一養殖池底發現凹
    洞及暗溝為數十年來該池養殖業者都未曾發生之事，且該暗
    溝經附近年長老告知原告，可能係日治時期所設等語為原告
    所自陳，被告自亦無從知悉，而不可歸責被告，應屬地變情
    事，依系爭合約規定，原告所受損失自不得向被告請求。再
    者，依民法第430 條規定，出租人對於租賃物雖負有修繕義
    務，惟原告並未催告或自行修繕再請求被告賠償，即遽爾起
    訴請求，亦屬無據；況原告本即應盡善良管理人之注意，保
    管租賃物，則原告疏於注意保管，致該養殖池凹陷，應可歸
    責，自亦無權向被告請求等語置辯，並聲明：(一)原告之訴駁
    回；(二)如受不利之判決，願供擔保請准宣告免為假執行。
四、兩造不爭執事項：
  (一)原告於93年4月2日與被告訂立系爭契約。
  (二)原告承租之養殖池土地，於93年10月中旬時，其中一養殖池
    池底凹陷一個大洞。
  (三)原告因前開凹洞曾僱工清除填平土地，花費工資10,000元。
  (四)上開池底發現凹洞之養殖池，面積約佔全部承租範圍土地之
    百分之20。
五、原告主張被告未交付合於養殖使用之魚池，致受有上開損害
    ，被告則以前揭情詞置辯，本件兩造有爭執者茲為：(一)原告
    承租之養殖池其中一池底發現坑洞，是否可歸責於被告；(二)
    原告得否因前開事由請求被告賠償，如可，賠償金額為何。
    經查：
  (一)被告有無可歸責事由部分：
  1.按稱租賃者，謂當事人約定，一方以物租與他方使用收益，
    他方支付租金之契約，民法第421 條第1 項定有明文，亦即
    出租人負有以合於所約定使用、收益之租賃物，交付承租人
    ，並應於租賃關係存續中保持其合於約定使用、收益之狀態
    之義務，承租人則負有支付租金予出租人義務之契約。本件
    依系爭契約第1 條及第3 條分別約定：由被告提供公共造產
    光春農場養殖場約二甲土地供原告經營管理，附帶設備由承
    租人自行購買負責；被告每年不論盈虧, 固定年收繳181,80
    0 元予被告，不得以天然災害、歉收等情事拖延或減免之議
    。審酌兩造上開約定，雖系爭契約名為「委託經營管理合約
    書」，惟仍與民法上委任契約有別，蓋原告並非純係受被告
    委託處理事務，其主要目的仍在於透過養殖場之養殖使用以
    獲取利潤，其就被告交付之養殖池土地係為自己之利益而經
    營使用，並非代原告經營管理；反之，被告亦僅要求原告每
    年固定給付被告一定金額為使用養殖場土地之對價即可，而
    不干涉原告之養殖方式及獲利狀況，原告亦毋庸依被告指示
    養殖，亦未自被告處獲取報酬，核其契約性質應屬租賃契約
    ，合先敘明。
  2.兩造於訂立系爭契約後，被告已交付如契約約定面積之養殖
    池土地供原告使用，原告亦已僱工整地並進行養殖，於訂約
    後約半年，原告始發現被告交付之養殖池其中一池池底塌陷
    一凹洞等情，為兩造所不爭執，另原告自陳經其抽乾池水並
    僱請怪手整地時，發現池底有一不明坑洞及暗溝，經附近年
    長者告知有可能是日治時期所設置，而此池底凹陷一事為該
    池所有養殖業都未曾發生之事（見本院卷第6 頁），又證人
    即前任養殖場承租人己○○證述：其承租時曾飼養魚及泰國
    蝦，並不知悉承租之養殖池地底下有暗溝，養殖期間亦不曾
    發現魚蝦流失等語；證人即光春農場現場管理員乙○○證稱
    ：其擔任管理員工作7 年，以往系爭養殖池土地承租人並未
    向其反應有任何問題，對於養殖池地底是否有暗溝一事並不
    知情，又其曾與被告處理公告造產業務之承辦人及課長研究
    ，惟並不清楚養殖池底凹陷之原因等語。上開證人證述核與
    原告所述相符，應堪採信，足認被告交付原告使用之養殖池
    土地依以往使用經驗應合於從事養殖使用之物。至被告辯稱
    係因原告未盡善良管理人之注意，致使養殖池底凹陷，惟並
    未提出任何事證以實其說，所辯即不足採，堪認系爭養殖池
    底突然出現不明坑洞，應屬事變，而不可歸責於兩造。
  (二)原告得否請求被告賠償部分：
  1.出租人應以合於所約定使用、收益之租賃物，交付承租人，
    並應於租賃關係存續中保持其合於約定使用、收益之狀態，
    民法第423 條定有明文。故出租人不僅有忍受承租人為使用
    、收益租賃物之消極義務，並有使其能依約定使用、收益租
    賃物之積極義務。倘承租人之使用、收益租賃物受有妨害或
    妨害之虞時，不問其係基於可歸責於出租人之事由或第三人
    之行為而生，亦不問其為事實上之侵害或權利之侵害，出租
    人均負有以適當方法除去及防止之義務，民法第430 條規定
    出租人就租賃物負有修繕義務，即其適例。本件原告交付被
    告使用之養殖魚池池底出現凹陷致無法繼續作為養殖之用，
    此事由之發生雖不可歸責於被告，惟依前揭說明，不問此事
    由可否歸責於被告，被告均負有使原告得以繼續養殖使用之
    義務，亦即被告負有將系爭養殖池底坑洞、暗溝挖除並重新
    填土整地之修繕義務。又兩造對於原告為免損失擴大，曾告
    知被告由其先行僱用怪手進行挖除整地2 天，花費10,000元
    一事，業據證人即怪手工人丁○○到庭證述明確，並為兩造
    所不爭執，則此修繕費用，原告自得請求被告償還，堪認原
    告此部分請求為有理由。
  2.又系爭養殖池池底毀損，致不能為約定之使用收益，此事由
    既不可歸責於兩造，則依民法第225 條第1 項及第266 條第
    1 項前段之規定意旨，在修繕完畢以前，出租人免其以該物
    租與承人使用收益之義務，承租人亦免其支付租金之義務。
    本件因系爭養殖池底凹陷經原告僱工挖除及重新整地2 日業
    據前述，則此修繕期間，原告當免其支付租金之義務。依系
    爭契約，原告每年應給付之租金為181,800 元，又系爭養殖
    池面積占全部承租土地之百分之20，依此計算，則原告免予
    支付之租金額應為202 元（181,800 ÷12÷30×2 ×20/100
    = 202）。
  3.至原告另主張其另尚受有僱工將該池鰻苗移池並抽乾池水之
    花費；鰻魚經該暗溝流失損失鰻魚約一萬尾及營業損失暨精
    神損失等損害云云，惟上開損害係因系爭養殖池發現坑洞及
    暗溝所致之損失，又依上所述，該事由並不可歸責於被告亦
    難認被告行為有過失，從而，依侵權行為或租賃契約債務不
    履行之法律關係，原告均難據以請求被告損償其上開損害，
    是原告上開主張，即不足採。
六、綜合上述，原告依據租賃契約之法律關係，請求被告給付10
    ,202 元 及自起訴狀繕本送達翌日即94年6 月7 日起至清償
    日止，按年利率5 ％計算之利息，即有理由，應予准許，逾
    此範圍，即失所依據，應予駁回。
七、本件原告勝訴部分，判決所命給付之金額未逾500,000 元，
    且依民事訴訟法第389 條第1 項第5 款規定，依職權為得假
    執行之宣告，又被告陳明願供擔保，聲請免為假執行，核無
    不合，爰酌定相當之擔保金額准許之。
八、結論：原告之訴為一部有理由，一部無理由，依民事訴訟法
    第79條、第389 條第1 項第5 款、第390 條第2 項，判決如
    主文。
中　　華　　民　　國　　94　　年　　12　　月　　14　　日
                  民事第一庭    審判長法　官　羅心芳
                                      法  官  翁世容
                                      法  官  林雅莉
正本係照原本作成。
如不服本判決，應於收受送達後20日內向本院提出上訴書狀，其
未表明上訴理由者，應於提出上訴後20日內向本院補提理由書狀
（均須按他造當事人之人數附繕本）。
                                      書記官　黃佳惠
中　　華　　民　　國　　94　　年　　12　　月　　14　　日
